臺北高等行政法院判決
                                      99年度訴字第2151號
                                     100年1月6日辯論終結
原      告　保樂資產管理股份有限公司
代　表　人　許瑋耘（董事長）
訴訟代理人　蔡世祺律師
          　賴伊信律師
          　周耿德律師
被      告　新竹縣政府稅捐稽徵局
代　表　人　葉國居（局長）
訴訟代理人　顏淑芬
          　郭朝枝
          　姜宜祺
上列當事人間地價稅事件，原告不服新竹縣政府中華民國99年8
月23日府行法字第0990146379號（案號：00000000）訴願決定，
提起行政訴訟。本院判決如下：
    主  文
原告之訴駁回。
訴訟費用由原告負擔。
    事實及理由
一、程序事項：
    按「（第1 項）訴狀送達後，原告不得將原訴變更或追加他
    訴。但經被告同意，或行政法院認為適當者，不在此限。…
    （第3 項）有下列情形之一者，訴之變更或追加，應予准許
    ：…二、訴訟標的之請求雖有變更，但其請求之基礎不變者
    。」行政訴訟法第111 條第1 、3 項第2 款定有明文。本件
    原告起訴時原聲明：判決撤銷訴願決定及原處分（見本院卷
    第10頁之原告起訴理由狀）。嗣原告於民國99年12月21日追
    加聲明為：「(一)、判決撤銷訴願決定及原處分。(二)、被告應
    作成退還原告溢繳稅款新臺幣（下同）75,303,111元，及其
    中37,566,881元部分自95年11月29日起至清償日止，另37,7
    36,230元部分自96年11月29日起至清償日止，均按郵政儲金
    1 年期定期儲金固定利率（即年息0.74% ）按日計算之利息
    之行政處分。」（見本院卷第155 頁準備程序筆錄），核其
    請求之基礎不變，應予准許，合先敘明。
二、事實概要：
    原告係據經濟部核准，由台灣飛利浦電子工業股份有限公司
    （以下簡稱台灣飛利浦公司）依企業併購法規定，於93年1
    月7 日申請將其不動產管理部門分割，而於93年1 月12日設
    立之新公司，原名為飛寶股份有限公司（以下簡稱飛寶公司
    ），97年7 月25日為經濟部核准更名為城堡第七股份有限公
    司，再於99年3 月4 日經核准更名為保樂資產管理股份有限
    公司即原告。又台灣飛利浦公司辦理上述分割設立飛寶公司
    時，依其分割計畫書，將新竹縣竹北市○○段516 、517 、
    518 、519 、524 、898 、899 、902 、904 、905 、1027
    、1042、1043、1044、1045、1046、1047、1048、1049、10
    50、1051、1052、1053及1054地號使用分區均為乙種工業區
    之24筆土地（以下簡稱系爭土地，於97年之納稅義務基準日
    即97年8 月31日之後辦理合併及分割而有異動，於97年12月
    23日登記日後之地號應更正為：516 、516-1 、516-2 、51
    6-3 、516-4 、516-5 、516-6 、516-7 、516-8 、516-9
    、516-10、516-11、516-12、516-13、516-14、516-15、51
    6-16、516-17、516-18、516-19、516-20、516-21、516-22
    、516-23、516-24、516-25、516-26、516-27、516-28、51
    6-29、516-30、516-31、516-32、516-33、516-34、516-35
    、516-36、516-37、516-38、516-39、516-40、516-41、51
    6-42、516-43、516-44、516-45、516-46、517 及518 地號
    ，共計49筆土地）及同段1022、1057、1067地號、竹北市○
    ○段1 地號等土地分割讓與原告，並申請獲准依企業併購法
    第34條第1 項第5 款規定，記存土地增值稅，而於93年7 月
    29日辦理所有權移轉登記完竣。嗣原告取得之系爭土地經被
    告（98年12月1 日改制前為新竹縣稅捐稽徵處）按一般用地
    稅率核定課徵其95年、96年地價稅依序46,028,670元及46,2
    47,761元確定（上述1022、1057、1067地號未經計徵地價稅
    ；而站後段1 地號土地則另經被告按公共設施保留地特別稅
    率千分之6 核課地價稅）。因原告於99年5 月3 日向被告主
    張95年及96年地價稅應按工業用地特別稅率千分之10核課，
    並申請退還溢繳地價稅款，經被告以99年5 月12日新縣稅土
    字第0990012815號函否准其申請（下稱原處分）。原告仍不
    服，提起訴願，復遭新竹縣政府決定駁回，遂向本院提起行
    政訴訟。
三、本件原告主張：
(一)、原告原名城堡第七股份有限公司，業於99年3 月4 日經經濟
    部核准更名為「保樂資產管理股份有限公司」，並變更公司
    登記地址為「新竹市○道○路○ 段419 號6 樓」。按稅捐稽
    徵法第28條第2 、3 、4 項、行政程序法第117 條之規定，
    稅捐機關核定稅額之行政處分，如因適用法令有錯誤，而構
    成「違法之行政處分」時，縱然法定救濟期間已經過，原處
    分機關仍須依職權撤銷原處分，並應依法退還納稅義務人前
    所溢繳之稅款及法定利息，合先敘明。
(二)、本件系爭土地為「工業用地」，自應依「工業用地稅率」核
    課地價稅，惟被告竟以「一般用地稅率」核課，是該核定95
    年及96年地價稅之行政處分，因「適用法令顯有錯誤」，乃
    「違法之行政處分」，被告自應依行政程序法第117 條撤銷
    之。本件依工業用地稅率核定之稅額，95年及96年之地價稅
    各應為：8,462,407 元（原告95年之所有土地地價總額：84
    6,240,716.46元工業用地稅率千分之10＝8,462,407 元）
    及8,512,243 元（原告96年之所有土地地價總額：851,224,
    269.88元工業用地稅率千分之10＝8,512,243 元），被告
    竟違背法令，依「一般用地稅率」核定95年及96年地價稅各
    為：46,032,028元及46,251,624元，致使原告95年及96年地
    價稅各溢繳稅款37,569,621元（46,032,028元－8,462,407
    元＝37,569,621元）及37,739,381元（46,251,624元－8,51
    2,243 元＝37,739,381元），合計共溢繳75,309,002元；嗣
    被告遲於99年因發現違法課徵原告站後段1 地號土地之地價
    稅（95年及96年該筆土地地價稅總額分別為61,749元及71,1
    05元，地價稅分別為3,358 元及3,863 元），於99年4 月30
    日分別以新縣稅土字第0990066939號及第0990066941號函更
    正退稅，退還原告95年1 期及96年1 期地價稅，分別為3,22
    3 元及3,675 元，故本件扣除該筆土地後，依「工業用地稅
    率」核定之正確稅額，95年及96年地價稅額各應為8,461,78
    9 元【（原告95年合計地價總額846,240,716 元－該筆土地
    地價總額61,749元＝846,178,967 元）工業用地稅率千分
    之10＝8,461,789 元】及8,511,531 元【（原告96年合計地
    價稅總額851,224,269 元－該筆土地地價總額71,105元＝85
    1,153,164 元）工業用地稅率千分之10＝8,511,531 元】
    ，被告竟違背法令，依「一般用地稅率」核定95年及96年地
    價稅之正確稅額各應為：46,028,670元（原告95年合計地價
    稅46,032,028元－該筆土地地價稅3,358 元＝46,028,670元
    ）及46,247,761元（原告96年合計地價稅46,251,624元－該
    筆土地地價稅3,863 元＝46,247,761元），致使原告95年及
    96年地價稅各溢繳稅款37,566,881元（46,028,670元－8,46
    1,789 元＝37,566,881元）及37,736,230元（46,247,761元
    －8,511,531 元＝37,736,230元），合計共溢繳75,303,111
     元 。原告溢繳95、96年地價稅，係導源於被告對原告違法
    核課地價稅之行政處分，就原告而言，係因公法上原因而為
    給付，於依法撤銷該違法之處分後，被告前所受溢領之地價
    稅款（含利息）即失其法律上之依據，自構成「公法上之不
    當得利」，依行政程序法第127 條第2 項準用民法第182 條
    第2 項規定（鈞院90年度訴字第1707號判決參照），原告自
    得向被告請求返還原告前所溢繳之地價稅（含利息），及自
    原告繳款日起至被告返還日止之利息。再依稅捐稽徵法第28
    條第2 項及第3 項之規定，被告應退還原告溢繳之稅款及自
    原告「繳納之日」起至被告退還之日止，按日依郵政儲金1
    年期定期儲金固定利率加計之利息。從而，原告分別於95年
    11月29日及96年11月29日各繳納46,032,028元及46,251,624
    元，扣除該筆土地部分，實際各繳納46,028,670元及46,247
    ,761元，本件依工業用地稅率核定95年及96年地價稅（扣除
    該筆土地部分）各為8,461,789 元及8,511,531 元，致使原
    告95年及96年地價稅每年各溢繳稅款37,566,881元及37,736
    ,230元，合計共溢繳75,303,111元，故被告應分別自原告繳
    納95及96年地價稅之日（即95年11月29日及96年11月29日）
    起按日計算利息。
(三)、按土地稅法第18條第1 項第1 款之規定，得適用「工業用地
    特別稅率千分之10」課徵地價稅之要件有二：1.工業用地。
    2.按目的事業主管機關核定規劃使用。分述如下：
１、按土地稅法第18條第1 項第1 款、第10條第2 項前段、同法
    施行細則第13條第1 款規定，是「依區域計畫法或都市計畫
    法劃定之工業區土地」，即為土地稅法第18條第1 項第1 款
    所稱之「工業用地」。系爭土地業經新竹縣竹北市公所（以
    下簡稱竹北市公所）依都市計畫法劃歸為「乙種工業區」，
    自屬土地稅法第18條第1 項第1 款所稱之「工業用地」。
２、原告係由台灣飛利浦公司依企業併購法第34條第1 項第5 款
    規定於93年1 月12日分割設立之新公司，並經經濟部93年1
    月12日經授商字第09301003220 號函核准在案，原名飛寶公
    司，嗣申請公司名稱變更為城堡第七股份有限公司（之後再
    更名為保樂資產管理股份有限公司）。系爭土地於公司分割
    讓與原告之前，本即為台灣飛利浦公司竹北廠之廠房使用中
    ，並領有經濟部0000000000號「工廠登記證」；讓與原告後
    ，原告即將系爭土地「出借」予台灣飛利浦公司，繼續供台
    灣飛利浦竹北廠廠房使用，且該公司竹北廠為「工業用水」
    之需，前於94年8 月3 日、94年10月20日向新竹縣政府申請
    「地下水水權」展限登記及取得登記並經核准在案，核准水
    權年限至99年11月24日止，原告並出具同意書同意台灣飛利
    浦公司於系爭土地上鑿井取水，期限至99年9 月30日止。按
    諸土地稅法施行細則第14條第1 項第1 款規定及財政部68年
    9 月14日台財稅第36472 號函釋、改制前行政法院83年度判
    字第514 號判決意旨，系爭土地既經「土地使用人（台灣飛
    利浦公司竹北廠）」依法領有「工業主管機關（經濟部）」
    核發之「工廠登記證」，且於系爭土地上建有廠房，並因工
    業用水之需申請取得地下水水權，即係「已按目的事業主管
    機關核定規劃使用」；再者，系爭土地乃依據都市計畫法劃
    歸為乙種工業區，依土地稅法第10條第2 項規定即為土地稅
    法第18條所稱之「工業用地」，自當依工業用地特別稅率千
    分之10計徵地價稅。
３、按財政部69年6 月13日台財稅第34700 號函釋意旨，得適用
    土地稅法第18條特別稅率之工業用地，不以「土地所有權人
    」「自己」使用該土地為必要，土地所有權人如將工業用地
    出租或出借予興辦工業人使用，均得按千分之10稅率課徵地
    價稅。原告營業登記之營業項目雖登記為「不動產買賣、不
    動產租賃」，但系爭土地既出借供台灣飛利浦公司竹北廠之
    廠房使用，而該公司竹北廠（土地使用人）為「電腦、通信
    及視聽電子產品製造業、電子零組件製造業」，乃實際從事
    物品製造、加工者，並領有工廠登記證及取得地下水工業用
    水水權在案，自符合工業用地供工業直接使用之要件。復觀
    諸財政部91年7 月31日台財稅字第0910453050號及92年9 月
    24日台財稅字第0920455746號函釋意旨，乃在闡釋：若以「
    辦理工廠登記之廠房用地」為適用對象者，該「工廠」以「
    製造業（從事物品製造、加工者）」為主要對象，並非謂「
    土地所有權人」必須為實際從事物品製造、加工者，始有優
    惠稅率之適用。系爭土地既由原告「出借」與台灣飛利浦公
    司竹北廠使用，該公司竹北廠（土地使用人）為「興辦工業
    人（實際從事物品製造、加工者）」，依上開財政部69年6
    月13日台財稅第34700 號函釋意旨，系爭土地自得適用土地
    稅法第18條按工業用地稅率課徵地價稅。
４、因自93年起迄今，時間久遠，相關人事均有變動，原告與台
    灣飛利浦公司間就出借系爭土地之相關檔案已不復存檔，惟
    縱無書面資料亦不妨礙台灣飛利浦公司與原告間就系爭土地
    有借用關係，否則豈不造成母公司（即台灣飛利浦公司）分
    割成立新設公司（即子公司原告）後，子公司反而可以向母
    公司主張無權占有之荒謬情形；且相關借用關係，依法律非
    以書面為必要，此亦非分割計畫書所必要記載事項，被告自
    不得以分割計畫書無此記載或原告未提出相關書面契約，否
    認系爭土地為台灣飛利浦公司竹北廠廠房繼續占有使用中之
    事實。
(四)、本件應適用土地稅法第41條第1 項後段之規定，「免再重新
    申請」，即可繼續按工業用地特別稅率課徵地價稅：
１、按財政部83年7 月6 日台財稅第831600209 號函釋即於「土
    地所有權人已變更」之情況下，如受讓之土地係「原業經核
    准按工業用地稅率課徵地價稅之土地」，且其使用情形未變
    更，仍按目的事業主管機關核定規劃使用者，即准許繼續按
    工業用地稅率（即千分之10）計徵地價稅。系爭土地係因公
    司分割而由台灣飛利浦公司移轉予原告，移轉予原告前，乃
    「原業經核准按工業用地稅率課徵地價稅之土地」，且於土
    地所有權移轉予原告之後，系爭土地之土地所有權人雖有變
    更，惟仍與土地所有權移轉「之前」一樣，仍繼續供「台灣
    飛利浦公司竹北廠之工廠廠房」使用（系爭土地於所有權移
    轉予原告後，原告係將系爭土地「出借」予台灣飛利浦公司
    使用），原告並未就系爭土地另做其他用途使用，即「未變
    更供其他目的使用」，且土地使用人（台灣飛利浦公司竹北
    廠）之工廠登記證於斯時尚未被工業主管機關（即經濟部）
    依法註銷，系爭土地於核課95、96年地價稅斯時，仍係「按
    目的事業主管機關核定規劃使用之土地」，按諸上揭財政部
    83年7 月6 日台財稅第831600209 號函釋意旨，原告自台灣
    飛利浦公司受讓系爭土地之所有權，因系爭土地原係「原經
    核准按工業用地稅率課徵地價稅之土地」，縱然「土地所有
    權有移轉」，但因系爭土地之「使用情形未變更」（仍與所
    有權移轉之前相同，均仍供台灣飛利浦公司竹北廠使用），
    且土地使用人（台灣飛利浦公司竹北廠）之工廠登記證尚未
    被註銷，仍符合「按目的事業主管機關核定規劃使用」之要
    件，從而，系爭土地自當准繼續按千分之10稅率計徵地價稅
    。又系爭土地於移轉所有權予原告斯時即係「原經核准按工
    業用地稅率課徵地價稅之土地」，非「已恢復按一般用地稅
    率課徵地價稅之土地」，核與財政部87年1 月22日台財稅第
    871925951 號函釋所載之情形不同，自無須重新申請適用特
    別稅率，併此敘明。
２、次按財政部81年10月16日台財稅第810392940 號函釋雖僅謂
    「公司合併」之情形，惟考其認為存續公司毋庸再重新申請
    之理由，不外係依據公司法第75條規定，故認合併後存續之
    公司既承受消滅公司之權利義務，則消滅公司所有原已適用
    工業用地優惠稅率之土地，因公司合併而移轉與存續公司，
    所有權人雖有變更（所有權人由消滅公司變更為存續公司）
    ，惟依據概括承受之法理，存續公司即可免依土地稅法第41
    條重新申請而逕適用優惠稅率。蓋消滅公司（被合併之公司
    ）與存續公司（或新設公司），其在法律上本係「2 個」獨
    立不同之法人格，就「消滅公司原已核准按特別稅率課徵地
    價稅之土地」而言，其「土地所有權人」因公司合併，故由
    「消滅公司」變更為「存續公司（或新設公司）」，該土地
    所有權人既已變更，本應適用土地稅法第41條規定「重新申
    請」適用特別稅率，惟財政部基於上述原因考量，乃作成上
    揭函釋，認為於此情形下，存續公司（或新設公司）即免依
    土地稅法第41條之規定重新申請。此於「公司分割」之情形
    ，被分割公司就「分割部分」之權利義務由新設公司（或既
    存公司）概括承受，與公司因合併，被合併部分之權利義務
    由存續公司（或新設公司）概括承受之情形，並無二致，基
    於「行政自我拘束原則」及「平等原則」，行政機關對於事
    物本質相同之事件，自應作相同之處理，故於公司分割之情
    形，被分割公司原已核准按工業用地特別稅率課徵地價稅之
    土地，於移轉與新設公司（或既存公司）後，其使用情形如
    經查明仍符合工業用地有關規定，當准繼續適用工業用地稅
    率課徵地價稅，可免再重新申請。易言之，即於「公司分割
    」之情形下，自可「類推適用」財政部81年10月16日台財稅
    第810392940 號函釋，分割後新設之公司，就承受自被分割
    公司原已適用工業用地特別稅率之土地，毋庸再依土地稅法
    第41條之規定重新申請適用工業用地特別稅率。原告係分割
    自台灣飛利浦公司而來，且就原告因分割而受讓系爭土地之
    部分而言，系爭土地上之權利義務由原告「概括承受」，與
    財政部81年10月16日台財稅第810392940 號函釋所稱因公司
    合併而存續公司就受讓自消滅公司之財產概括承受之情形，
    並無二致，原告自亦無須再重新向被告提出申請適用工業用
    地優惠稅率，要屬當然。
(五)、原告確實將系爭土地出借與台灣飛利浦公司竹北廠使用，且
    該公司竹北廠在當時仍尚未停工，原告依據企業併購法第37
    條之規定，繼受台灣飛利浦公司之租稅優惠，免再重新申請
    ，乃被告並無任何積極證據，竟將原告系爭土地改依一般用
    地稅率核課地價稅，所為認定顯然違法：
１、按企業併購法第37條第1 項本文、第2 項之立法理由，公司
    如依企業併購法進行分割，被分割公司又與新設公司間具有
    一定持股關係，且新設公司亦符合租稅優惠之標準，則被分
    割公司原有之租稅優惠，新設公司當然繼受，自無庸再重新
    申請。台灣飛利浦公司竹北廠當時並未停工，其工廠登記證
    係於97年3 月11日始申請註銷獲准，且該公司為「工業用水
    」之需，於94年8 月3 日、94年10月20日向新竹縣政府申請
    「地下水權」展限登記及取得登記並經核准在案，益證台灣
    飛利浦公司竹北廠於95年及96年間尚有陸續營業之事實。被
    告僅以其地價稅承辦人員於93年度地價稅開徵前，曾至系爭
    土地勘查為主要理由，卻無任何勘查記錄實證其說；甚至該
    台灣飛利浦公司竹北廠廠房佔地廣闊，規模甚大，則被告地
    價稅承辦人員究竟為1 人或數人至系爭土地上之廠房勘查？
    勘查之承辦人員為何人？是否確如被告所述由原告當時總經
    理陪同至各廠房察看？如何證明台灣飛利浦公司「顯」已停
    工而未按核定規劃使用？上開事實，亦未見被告提出證據證
    明所述為真。依改制前行政法院36年判字第16號判例見解，
    自不能認被告上開主張之事實為真實。
２、而上述財政部81年10月16日台財稅第810392940 號函釋雖僅
    謂「公司合併」，然依據上開企業併購法第37條規定及參酌
    其立法理由，並不限於「公司合併」始有繼受租稅優惠，亦
    包括「公司分割」，則上開財政部81年10月16日台財稅第81
    0392940 號函釋，自應不限於「公司合併」，於「公司分割
    」亦當有適用之餘地，否則關於「公司合併、分割」有關優
    惠稅率之繼受，均規定於企業併購法中，卻僅限於「公司合
    併」始有「免再重新申請」，而於「公司分割」無適用，顯
    與上開公司併購法第37條獎勵租稅優惠之規定及立法意旨有
    違。且參酌企業併購法第37條之立法理由，正因公司進行分
    割後，被分割公司與新設公司乃分屬個別獨立之公司，為使
    租稅優惠之繼受具妥當性，予以明文。被告不查企業併購法
    及其立法精神，逕謂不同法人而不得比附援引，顯有誤會。
    實則，上開函釋之沿革，係在企業併購法立法以前，為基於
    簡化程序考量，雖未提及相關為何「公司合併」可以「免再
    重新申請」，然所據理由應不外「權利義務概括承受」之法
    理；然而「公司分割」亦有「權利義務概括承受」之問題，
    此乃民法及公司法之基本原則。甚者，依據企業併購法第37
    條之規定及立法理由，即在使公司合併、分割後，使存續公
    司或新設公司繼受承受合併或分割前之租稅優惠更具妥當性
    ，並依據「當然繼受」之法理，原告自「可免再重新申請」
    。被告違反企業併購法第37條規定，將系爭土地擅自更改一
    般稅率課徵地價稅，其適用法令錯誤昭然若揭。
(六)、系爭土地既經核定為「工業用地」，且已「按目的事業主管
    機關核定規劃使用」，被告即無權否認權責機關就上開2 事
    項所為認定之行政處分，在有權機關將該處分廢棄前，應受
    有權機關行政處分構成要件效力之拘束，不得為相異認定：
１、按行政處分除自始無效者外，未經撤銷、廢止或未因其他事
    由而失效者，其效力繼續存在，為行政程序法第110 條第3
    項所明定。又行政機關作成行政處分時，該處分將發生行政
    處分之存續力、構成要件效力、確認效力及執行力。其中所
    謂「構成要件效力」，乃係指一個已生效之行政處分，對處
    分機關以外之其他機關同樣具有拘束的效力，即有效的先前
    行政處分成為後行政處分構成要件事實之一部分時，則該先
    前的行政處分所確認之事實，後機關有「義務」將該處分當
    作一既定構成要件或構成事實，予以承認、接受，並充作其
    決定應否准許之基礎。此迭經最高行政法院及高等行政法院
    於各判決中闡釋甚明（參最高行政法院97年度判字第1086號
    、鈞院90年度訴字第3461號、高雄高等行政法院90年度訴字
    第1684號判決）。
２、次按稅捐機關無權審查經濟部工業局所核發文件之合法性，
    此經改制前行政法院74年度判字第1967號裁判要旨闡釋明確
    。前司法院大法官吳庚見解認為：行政處分之構成要件效力
    或確認效力係指行政處分對其他機關、法院或第三人之拘束
    效果而言。無論行政處分之內容為下命、形成或確認，均有
    產生一種行政法上之法律關係之可能，不僅應受其他國家機
    關之尊重，抑且在其他行政機關甚至法院有所裁決時，倘若
    涉及先前由行政處分所確認或據以成立之事實（通常表現為
    先決問題），即應予以承認及接受，是故稱為確認效力，上
    述事實既為嗣後其他機關裁決之既定構成要件，故又稱為構
    成要件效力。依獎勵投資條例（已廢止）第10條，生產事業
    合於行政院之規定者，得以投資生產設備金額之一部抵減營
    利事業所得稅，行政院依該條例授權制頒「生產事業購置機
    器設備適用投資抵減辦法」，規定由經濟部工業局核發證明
    文件，以憑向稅捐機關申請抵減營利事業所得稅（該辦法第
    4 條）。原告持工業局發給之證明函辦理抵減，遭稅捐機關
    否准，行政法院則以稅捐機關無權審查工業局所核發證明文
    件是否合法為理由，撤銷稅捐機關之處分。又財政部法規委
    員會委員陳清秀亦認：「土地稅法第18條第1 項…是否按照
    核定計畫使用，母法並未規定應以目的事業主管機關之證明
    為準。如採取實質課稅原則，似應按照其實質使用內容核實
    認定之。然而同法施行細則第14條第1 項第2 款…亦即增加
    以目的事業主管機關出具之證明作為適用特別稅率之要件，
    此當係基於稽徵經濟原則，以減輕稽徵機關的查核負擔，但
    另一方面也傾向於採取形式課稅原則。」其更進一步表示：
    「土地稅法第18條第1 項但書規定有利於稅捐稽徵機關，因
    此，依據舉證責任分配法則之規範說理論，似應由稽徵機關
    就該但書規定之構成要件事實負擔舉證責任，從而要求稽徵
    機關向目的事業主管機關查詢是否已經按核定規劃使用，應
    屬合理，且於法有據。」均與法院見解悉相一致；申言之，
    稅捐機關應受目的事業主管機關所核發證明文件之行政處分
    構成要件效力之拘束，稅捐機關就目的事業主管機關發給之
    證明函辦理抵減時，自不得為與該處分相異之認定；稅捐機
    關亦僅能依照目的事業主管機關所核發證明文件作為適用特
    別稅率之依據，或向目的事業主管機關查詢是否已按核定規
    劃使用，此乃依據法律，關於適用特別稅率規定，授權由目
    的事業主管機關核准，發給證明文件，以憑向稅捐機關申請
    特別稅率，稅捐機關就目的事業主管機關所核發證明文件是
    否合法，自無審查之權限。
３、原告係由台灣飛利浦公司依企業併購法分割所新設公司，且
    於分割當時由台灣飛利浦公司百分之百持股。台灣飛利浦公
    司曾經經濟部於90年6 月11日核准工廠登記證，系爭土地亦
    經竹北市公所核定為乙種工業區，上開2 行政處分之主文構
    成要件效力，在未經有權機關予以廢棄前，被告及任何機關
    均應受其拘束，不得為相異之認定，此乃因憲法上權力分立
    及部會權限分配原則之故。是於上述2 行政處分遭撤銷或廢
    止前，基於有效行政處分之構成要件效力，被告於核定本件
    地價稅時，自應同受該2 行政處分之拘束，即以該2 行政處
    分所確認之事實（即系爭土地為「工業用地」）為核定之基
    礎，不得否認系爭土地為工業用地之事實，此觀土地稅法施
    行細則第14條第3 項規定及最高行政法院91年度判字第21
    85 號 判決益徵之，系爭土地之工廠登記證及工業用地之核
    定處分，在未經廢棄前，被告自無權為相異之認定，否則自
    屬違背法令。
４、再者，對於依照目的事業主管機關所核發證明文件適用特別
    稅率時，被告自應向目的事業主管機關查詢是否已按核定規
    劃使用，此乃依據法律，適用特別稅率規定，授權由目的主
    管機關核准，發給工廠登記證，以憑向被告申請特別稅率，
    被告就目的事業主管機關所核發證明文件是否合法，自無審
    查之餘地。亦即，如被告仍得審查原告是否按目的主管機關
    核定規劃使用，如同被告得以審查目的事業主管機關所核發
    證明文件之合法性，自已逾越其權限。退步言，縱認被告得
    審查原告是否「按目的事業主管機關核定規劃使用」，本件
    被告亦無任何證據以資證明地價稅承辦人員是否有於93年度
    地價稅開徵前，曾至系爭土地勘查，如前所述；亦未向目的
    事業主管機關查詢是否已經按核定規劃使用，則被告擅自按
    一般用地稅率核課本件地價稅時，無異形同由被告有權審查
    目的事業主管機關所核發證明文件之合法性，自與法院判決
    要旨相違背。
(七)、再按土地稅法施行細則第14條第2 、3 項規定、財政部95年
    5 月24日台財稅字第09504528400 號函釋說明四，前已核准
    按工業用地稅率核課地價稅之工業用地土地，縱已停工或停
    止使用逾1 年者，在「工廠登記證」被工業主管機關（即經
    濟部）依法註銷之前，如土地「未變更供其他使用前」，均
    仍繼續按工業用地特別稅率計徵地價稅；於工廠登記證被註
    銷之「次年」起，始改按依一般用地稅率核課地價稅。系爭
    土地之土地使用人（台灣飛利浦公司竹北廠），其工廠登記
    證係於「97年3 月11日」始申請註銷獲准，且於工廠登記證
    被註銷之前，系爭土地均仍繼續供該公司竹北廠使用，並未
    變更供其他用途使用，揆依上開土地稅法施行細則第14條第
    2 、3 項規定及財政部95年5 月24日台財稅字第0950452840
    0 號函釋意旨，系爭土地於工廠登記證依法註銷之「次年（
    98年）」起，始改按一般用地稅率課徵地價稅。系爭土地97
    年地價稅之核定，仍有土地稅法第18條工業用地優惠稅率之
    適用。被告就系爭土地核課95年及96年地價稅，未依財政部
    之前揭函示辦理，顯違背「行政自我拘束原則」，而構成得
    撤銷該處分之事由。
(八)、按財政部98年2 月10日台財稅字第09804505760 號函釋意旨
    ，原告於接獲95及96年地價稅繳款書時，因可歸責於稅捐稽
    徵機關即被告之錯誤，並未提起更正或復查，然稅捐稽徵法
    第28條第2 項業已於98年1 月21日修正公布實施，而上開財
    政部函釋係在闡明法規之真意，自法規公布時有其適用（司
    法院釋字第287 號解釋），且依稅捐稽徵法第28條第2 項復
    有規定溯及既往之效力（最高行政法院98年度判字第790 號
    判決參照），是被告謂原告申請已逾5 年時效，顯有不當。
    又據稅捐稽徵法第28條第2 項明文，互核第1 項規定，可知
    只要可歸責於政府機關之錯誤致溢繳稅款者，人民申請退還
    稅款不以5 年內溢繳者為限，且申請事由擴及於「可歸責於
    政府機關之錯誤」，以保障納稅義務人之權益，此有財政部
    99 年2月2 日新聞稿附卷可參，故如屬原處分認定事實錯誤
    ，係可歸責於政府機關，進而為適用法令錯誤之情形，亦屬
    稅捐稽徵法第28條第2 項之範疇。被告並無任何積極證據可
    資證明台灣飛利浦公司竹北廠「顯」停工而未按核定規劃使
    用，亦未見被告提出明證以實其說，被告所據原告停工之事
    實理由，顯已違反證據法則、經驗法則及論理法則；被告更
    以原告與台灣飛利浦公司係分屬不同法人，無視企業併購法
    第37條明文規定，竟將原告系爭土地改依一般用地稅率核課
    地價稅，渠所為認定顯然違法，甚為明確。被告既為稅捐主
    管機關，應明知稅捐稽徵法第28條於98年1 月21日修正公布
    施行，且業經財政部據為上開函釋解釋法規在案，被告除不
    自我審查原課稅處分有無違誤外，竟以稅捐稽徵法第28條修
    正前之「各級法院94年6 月21日94年度行政訴訟法律座談會
    提案第7 號」見解，認為原告所認係原處分認定事實錯誤，
    即非得依稅捐稽徵法第28條規定請求退稅之範疇，否認原告
    並無稅捐稽徵法第28條適用云云，顯有不當，昭然若揭。
(九)、綜上所述，系爭土地為工業用地且已按工業主管機關核定規
    劃使用，雖土地所有權人有變更，惟依財政部83年7 月6 日
    台財稅第831600209 號、87年1 月22日台財稅第871925951
    號及81年10月16日台財稅第810392940 號函釋意旨，無待原
    告重新申請，被告即須繼續按工業用地稅率課徵95、96年之
    地價稅；亦即，被告前所為之95、96年核定地價稅之行政處
    分乃「違法之行政處分」，縱然法定救濟期間已過，依行政
    程序法第117 條規定，被告或其上級機關仍須依職權予以撤
    銷，並依稅捐稽徵法第28條之規定退還原告前所溢繳之稅款
    及利息。被告至遲於原告提出退稅申請時，既已發見前所為
    之95、96年地價稅核定處分有適用法令上之錯誤，致原告溢
    繳稅款，不僅未依法撤銷原地價稅核定處分並退還稅款予原
    告，更違法駁回原告所提出之退稅申請等情。並聲明求為判
    決：1.撤銷訴願決定及原處分。2.被告應作成退還原告溢繳
    稅款75,303,111元，及其中37,566,881元部分自95年11月29
    日起至清償日止，另37,736,230元部分自96年11月29日起至
    清償日止，均按郵政儲金1 年期定期儲金固定利率（即年息
    0.74% ）按日計算之利息之行政處分。
四、被告則以：
(一)、原告係經經濟部於93年1 月12日以經授商字第09301003220
    號函核准，由台灣飛利浦公司依企業併購法第34條第1 項第
    5 款規定，於93年1 月7 日申請將其不動產管理部門分割設
    立之新公司，原名稱為飛寶公司，嗣經經濟部於97年7 月25
    日經授商字第09701183350 號函核准更名為城堡第七股份有
    限公司，復經經濟部99年3 月4 日經授商字第09901041100
    號函核准更名為保樂資產股份有限公司。台灣飛利浦公司辦
    理上述分割設立飛寶公司時，依其分割計畫書，將系爭土地
    分割讓與原告，並於93年6 月7 日向被告申請系爭土地記存
    土地增值稅。按93年1 月6 日修正之「土地稅法第33條第2
    項」規定：「為促進經濟發展，對於依前項及第34條規定稅
    率計徵之土地增值稅，自本法中華民國91年1 月17日修正施
    行之日起3 年內，減徵50% 。」故自91年2 月1 日至94年1
    月30日止，移轉土地享有土地增值稅減半徵收之優惠。本案
    原告與台灣飛利浦公司在上開土地增值稅減半優惠措施截止
    日94年1 月30日前之93年6 月7 日申請分割設立而移轉系爭
    土地及案外竹北市○○段1022、1057、1067地號、竹北市○
    ○段1 地號土地予原告，其原應納土地增值稅額為15億3,96
    2 萬41元（扣除增繳地價稅5%），依據當時修正土地稅法第
    33條規定，減半後應納土地增值稅額減為7 億6,981 萬27元
    ，原告並同時依企業併購法第34條規定申請土地增值稅記存
    ，故嗣後原告如再移轉該等土地，即可少繳土地增值稅7 億
    6,981 萬14元。另原告所有系爭土地使用分區為乙種工業區
    ，原經被告核准依土地稅法第18條第1 項第1 款規定按工業
    用地稅率千分之10課徵地價稅。嗣原告（原名飛寶公司）於
    93年7 月29日因法人分割自台灣飛利浦公司取得上開土地後
    ，並未做任何使用，且係93年地價稅納稅基準日8 月31日之
    所有權人，被告乃依土地稅法施行細則第20條核定自93年起
    改按一般用地稅率課徵系爭土地地價稅，原告並已按被告之
    核定，完納93年至96年地價稅，卻對97年地價稅不服，主張
    仍應按工業用地稅率千分之10課徵地價稅，並持與本件訴願
    相同之理由，提起復查、訴願均遭駁回，循序提起行政訴訟
    ，經鈞院98年度訴字第1834號判決維持原核定稅額，目前續
    提起上訴，刻在最高行政法院審理中；原告於99年3 月16日
    亦主張系爭土地93年及94年地價稅應按工業用地特別稅率千
    分之10核課，申請退還溢繳之地價稅，目前刻正由鈞院審理
    中，合先敘明。
(二)、分割前台灣飛利浦公司登記之營業項目為「其他視聽電子產
    品製造」，雖係「實際從事物品製造、加工者」，然原告分
    割設立時登記之營業項目為「不動產買賣」、「不動產租賃
    」，並非「實際從事物品製造、加工者」。被告地價稅承辦
    人員於93年度地價稅開徵前之地價稅清查（每年2 月至8 月
    ），曾至系爭土地勘查，台灣飛利浦公司當時之總經理亦陪
    同承辦人員至各廠房查看，因該公司竹北廠於90年至92年間
    已陸續資遣及優退員工，機器設備亦均已陸續移往大陸廠，
    當時廠房呈現空置狀態，顯已停工未按核定規劃使用。惟因
    是時系爭土地仍為台灣飛利浦公司所有，且工廠登記證尚未
    被註銷，依土地稅法施行細則第14條第3 項規定，台灣飛利
    浦公司仍得繼續適用工業用地稅率課徵地價稅，故未做成勘
    查紀錄，然按原告所提，被告縱無相關之勘查紀錄，惟系爭
    土地於93年7 月29日因法人分割移轉登記為原告所有後，因
    未做任何使用，且又未提出申請，原以工業用地按千分之10
    稅率課徵地價稅之系爭土地，已與財政部91年7 月31日台財
    稅字第0910453050號函釋「於工業用地或工業區內，須設廠
    從事物品製造、加工者，始可准予適用工業用地稅率課徵地
    價稅」不符，且無財政部69年6 月13日台財稅第34700 號函
    釋「已按工業主管機關核定規劃使用者，無論自有自用或出
    租與興辦工業人使用，均得適用土地稅法第18條規定之工業
    用地特別稅率課徵地價稅」之適用，被告乃將系爭土地自93
    年期改按一般用地稅率核課地價稅，洵屬有據。原告於接獲
    系爭土地93至96年地價稅繳款書後，並未提出異議或提起行
    政救濟，該核課地價稅之處分已告確定，原告亦均繳納在案
    。原告於事隔多年後才主張原已確定之處分有誤，應自行舉
    證系爭土地是否有按核定規劃使用，非僅以被告無是時之勘
    查紀錄即可改變原已確定之事實。又系爭土地嗣後如已按核
    定規劃使用符合土地稅法第18條第1 項第1 款規定，原告應
    依同法第41條、同法施行細則第14條第1 項規定、財政部87
    年1 月22日台財稅第0871925951號函釋意旨，於每年9 月22
    日前，檢附工業主管機關核准之使用計畫書圖或工廠設立許
    可證及建造執照等相關文件，向被告提出申請適用工業用地
    優惠稅率課徵地價稅，申請當年始有特別稅率之適用，惟原
    告於97年12月29日始對被告核定97年地價稅不服，申請復查
    ，方主張系爭土地應按工業用地特別稅率課徵地價稅，並於
    99年3 月16日申請退還溢繳93年及94年之地價稅及99年5 月
    3 日申請退還溢繳95年及96年之地價稅，均未檢附上述相關
    文件，被告依土地稅法第41條規定，核定95年及96年地價稅
    仍按一般用地稅率課徵，並無違誤。
(三)、按財政部91年7 月31日台財稅字第0910453050號令意旨，工
    業用地按千分之10課徵地價稅，係以辦理工廠登記之廠房用
    地為適用對象，亦即以製造業為主要對象，工廠管理輔導法
    實施後，工廠登記改以達一定標準者，始需依該法申辦工廠
    登記。故製造業之範圍包括領有工廠登記證之工廠及免辦工
    廠登記而實際從事物品製造、加工行為者。是以，於工業用
    地或工業區內，須設廠從事物品製造、加工者，始可准予適
    用工業用地稅率課徵地價稅，至於是否達申辦工廠登記標準
    ，則非所問。因此，工廠登記證並非為地價稅申請適用工業
    用地稅率之必要條件，工業用地之所以得按千分之10優惠稅
    率課徵地價稅，須直接供工業使用，且按目的事業主管機關
    核定規劃使用，並非土地編為工業區或工業用地，即得不問
    實際用途而逕予適用該規定之優惠稅率，亦為土地稅法第18
    條前段規定及財政部92年9 月24日台財稅字第0920455746號
    函釋有案（改制前行政法院77年度判字第749 號判決參照）
    。是以土地得按工業用地稅率課徵地價稅，應具備其為工業
    用地、供工業直接使用、且按目的事業主管機關核定規劃使
    用等3 要件，而系爭土地乃台灣飛利浦公司辦理分割設立新
    公司時，依其分割計畫書將其不動產管理部門獨立分割而移
    轉登記予原告，原告於分割設立時登記之營業項目為「不動
    產買賣」、「不動產租賃」已如前述，是原告所營事業乃以
    不動產之買賣租賃為主，與前揭財政部函釋規定不符。又按
    土地稅法施行細則第14條第1 項及第2 項規定，故同法施行
    細則第14條第3 項所規定「前項第2 款停工或停止使用逾1
    年之土地，如屬工業用地，其在工廠登記證未被工業主管機
    關註銷，且未變更供其他使用前，仍繼續按特別稅率計徵地
    價稅。…」係在土地所有權人未變更的情況下才有適用。本
    案台灣飛利浦公司於93年間已將系爭土地移轉與原告，兩者
    均係以營利為目的之法人，法律上係屬各別之權利義務主體
    ，縱係透過企業併購法之法人分割，而為百分之百持股設立
    之子公司，其與母公司間在法律上亦屬不同之權利義務主體
    ，則系爭土地既已為原告所有，自無上揭土地稅法施行細則
    第14條第3 項之適用。至原告援引最高行政法院91年度判字
    第2185號判決，主張工廠登記證未被註銷前仍可按特別稅率
    課徵地價稅，惟該案原適用工業用地的土地所有權人並未變
    更，工廠在停工後，工廠登記證雖被註銷，土地仍有部分出
    租供工業使用，故最高行政法院認為原告主張按使用面積比
    例繼續用工業用地稅率課徵地價稅，有查明是否仍符合工業
    用地有關規定之必要，因此乃將原判決廢棄。該案與本案原
    適用工業用地土地所有權已移轉，新所有權人主要經營不動
    產買賣租賃業，並非興辦工業人，土地亦未出租或借用供興
    辦工業人繼續按工業用地使用，95年及96年亦未按土地稅法
    第41條規定於該年9 月22日前提出申請之案情不同，尚難比
    附援引。
(四)、據台灣飛利浦公司之分割計畫書，並未有分割後繼續供台灣
    飛利浦公司使用之計畫；且原告自台灣飛利浦公司分割設立
    後，與該公司各為獨立之法人組織，財產之使用與處理應有
    一定的作業程序與書證資料，然原告並未有系爭土地繼續供
    台灣飛利浦公司做工業用地使用之書證資料，僅有提供該公
    司在其竹北市○○段1054地號土地上鑿井取水之同意書，難
    認系爭土地供台灣飛利浦公司繼續使用。至原告稱與台灣飛
    利浦公司間就出借系爭土地之相關檔案已不復存在乙節，原
    告於97年對被告核定之97年地價稅不服申請復查時，即提不
    出相關文件證明，所訴顯不足採。本案土地之實際情形乃是
    台灣飛利浦公司及原告為減輕系爭土地嗣後移轉之土地增值
    稅負擔，在土地增值稅減半徵收之優惠期間內，將系爭土地
    由台灣飛利浦公司移轉至原告，然卻未預料到土地移轉後因
    不符土地稅法第18條第1 項第1 款工業用地之規定，被改以
    一般用地稅率核課地價稅，增加地價稅之負擔，始又藉口系
    爭土地出借供台灣飛利浦公司使用，因此無法提出系爭土地
    繼續供該公司做工業用地使用之相關事證。再者，台灣飛利
    浦公司水權證明書僅係主管機關對地下水使用管制而實施之
    行政措施，目的為地下水使用之總量管理及統計，與供工業
    使用與否之認定無關。故原告主張台灣飛利浦公司取得「地
    下水水權」，認為系爭土地即有供工業使用，仍可依土地稅
    法第18條第1 項第1 款規定，按工業用地優惠稅率課徵地價
    稅乙節，顯係臨訟飾詞，況此主張係原告就97年地價稅提起
    行政救濟案於行政訴訟階段才提出，提出後仍未依財政部68
    年9 月14日台財稅第36472 號函釋意旨，由興辦工業人或土
    地所有權人（即原告）向工業主管機關取得已按核定規劃使
    用之證明，且已逾95年及96年地價稅適用特別稅率之申請期
    限（95年9 月22日及96年9 月22日），依土地稅法第41條規
    定，系爭土地95年及96年地價稅仍無法適用工業用地特別稅
    率課徵地價稅。
(五)、而企業併購法第37條規定，係針對合併後存續或新設公司、
    分割既存或新設公司、收購公司繼續承受合併消滅公司、被
    分割公司或被收購公司於併購前就併購之財產或營業部分依
    相關法律規定已享有而尚未屆滿或尚未抵減之租稅獎勵而言
    ，而本案土地適用工業用地特別稅率課徵地價稅並無優惠期
    間之限制，依土地稅法第41條第2 項規定，只要適用特別稅
    率之原因、事實消滅，均應恢復按一般用地稅率核課地價稅
    ，故適用工業用地稅率課徵地價稅，非屬企業併購法第37條
    第1 項規定所稱「依相關法律規定已享有而尚未屆滿或尚未
    抵減之租稅獎勵」之範圍。縱有企業併購法第37條第1 項規
    定適用，惟依照該條第2 項規定，系爭土地於93年7 月29日
    由台灣飛利浦公司移轉為原告所有，並未做任何使用，又原
    告係從事「不動產買賣、租賃」，非從事「物品製造加工」
    者，已與台灣飛利浦公司原經營之項目不同，已不符合土地
    稅法第18條規定適用工業用地稅率之要件，更與企業併購法
    第37條第2 項「仍應符合同一獎勵條件及標準」之規定不符
    ，自無該條第1 項規定之適用。況依照企業併購法第49條規
    定，該法第37條第1 項並不當然由分割新設或既存之公司繼
    受，仍應依賦稅主管機關之規定檢附相關書件並提出申請，
    且適用工業用地稅率課徵地價稅，非屬企業併購法第37條第
    1 項規定所稱「依相關法律規定已享有而尚未屆滿或尚未抵
    減之租稅獎勵」之範圍，則原告所訴可適用企業併購法第37
    條第1 項規定乙節，顯係臨訟飾詞，自無採據。
(六)、按財政部83年7 月6 日台財稅第831600209 號函釋因文義不
    明，易滋生適用上之疑義，故財政部爰予免列而未編入96年
    版「土地稅法令彙編」，非經該部重行核定，一律不再援引
    適用。況該函釋係闡明仍在繼續作工業使用之情形未變更，
    且符合按目的事業主管機關核定規劃使用之情況下方有適用
    （註：已不得援用），與本案在所有權人變更後，新所有權
    人未在土地上作任何使用，原所有權人亦已停工未作工業使
    用，且新所有權人並未取得目的事業主管機關核定規劃使用
    書證之情形有別，實難相提並論。至財政部81年10月16日台
    財稅第810392940 號函釋，所謂企業之「合併」係由新成立
    或存續之公司概括承受消滅公司之全部權利義務，包括消滅
    公司之全部營運項目及資產與負債；反觀企業之「分割」卻
    是將其得獨立營運之一部或全部之營業讓與既存或新設立之
    他公司，其設立後以其承受的營業部分營運，與被分割公司
    原有之營運已不完全相同，故「合併」與「分割」不論從實
    質面或法律面上均截然不同，自不可一概而論。又該函釋之
    依據及緣由，經詢據財政部賦稅署以99年1 月20日台稅三發
    字第09900016380 號函復：「…查該函釋之案情略為：甲公
    司與乙公司於77年間經經濟部專案核准合併，以乙公司為存
    續公司，於78年3 月間甲公司因合併而將其所有原經核准按
    工業用地稅率課徵地價稅之土地移轉予乙公司。因該案業經
    查明該土地仍符合工業用地有關規定，且乙公司已向工業主
    管機關辦妥工廠登記證，基於簡化程序考量，爰核釋類此案
    ，可免再重新申請按工業用地特別稅率課徵地價稅。」本案
    被分割公司台灣飛利浦公司僅將其一部分營運讓與原告，原
    告係依據分割計畫書及企業併購法辦理分割所新設立公司，
    讓與後被分割公司並未消滅，仍然存在，與分割設立之新公
    司即原告已分屬2 個獨立且完全不同之法人，且本案土地在
    分割移轉後，被分割公司與分割設立之新公司均未做工業用
    地使用，與上開財政部函釋之情形迥然有別，自不得比附援
    引，亦不可「類推適用」有關「合併」之相關規定。又系爭
    土地上原為台灣飛利浦公司竹北廠所使用，惟該公司竹北廠
    於93年確已停產，其領有經濟部0000000000號工廠登記證雖
    於97年始註銷，然系爭土地於93年即已移轉於原告，依土地
    稅法施行細則第14條第3 項規定，該非屬原告之工廠登記證
    於何時註銷即與原告無涉，自難援引適用。
(七)、又按各級法院94年6 月21日94年度行政訴訟法律座談會提案
    第7 號多數意見略以「稅捐稽徵法第28條規定所稱之『適用
    法令錯誤』係指本於確定之事實所為單純適用法令有無錯誤
    之爭執，至於主張原處分認定事實錯誤，進而為適用法令錯
    誤之爭執，則非屬得依稅捐稽徵法第28條規定請求退稅之範
    疇。」亦有鈞院98年訴字1593號判決可證，本案95年及96年
    地價稅按一般用地稅率課徵，而原告主張系爭土地為工業用
    地應按工業用地特別稅率千分之10核課地價稅，係認原處分
    認定事實錯誤，進而為系爭土地課徵地價稅適用法令錯誤提
    出爭執，依上開行政訴訟法律座談會之多數意見，即非屬得
    依稅捐稽徵法第28條規定請求退稅之範疇。倘原告對於95年
    及96年地價稅之課稅處分不服，應於接獲95年及96年地價稅
    繳款書時，依稅捐稽徵法第17條及第35條規定，循更正或復
    查管道救濟，惟原告並未提起更正或復查，該課稅處分業已
    確定，原告於99年5 月3 日始就已確定處分提出異議並申請
    依稅捐稽徵法第28條規定退還溢繳之稅款，因原告原繳納之
    95年及96年地價稅並無適用法令錯誤、計算錯誤或其他可歸
    責於被告錯誤情事，自無稅捐稽徵法第28條退還溢繳稅款之
    適用，故其主張，自無可採等語，資為抗辯。並聲明求為判
    決駁回原告之訴。
五、本件如事實概要欄所載之事實，有竹北市○○段516 地號土
    地登記第2 類謄本（第241-242 頁）、被告99年5 月12日新
    縣稅土字第0990012815號函（第239-240 頁）、新竹縣政府
    99年8 月23日府行法字第0990146379號訴願決定書（第221-
    237 頁）、經濟部商業司99年3 月4 日經授商字第09901041
    100 號股份有限公司變更登記表（第218-220 頁）、95及96
    年地價稅繳納證明書（第215-216 頁）、竹北市公所都市計
    畫土地使用分區（或公共設施用地）證明書（第123 頁）、
    原告99年5 月3 日申請狀（第88-103頁）、經濟部商業司92
    年10月22日經授商字第09201288830 號股份有限公司變更登
    記表（第61-63 頁）、93年1 月12日經授商字第0930100322
    0 號股份有限公司設立登記表（第58-59 頁）、經濟部97年
    7 月25日經授商字第09701183350 號函（第55頁）、被告93
    年7 月16日新縣稅土字第0930075754號准記存土地增值稅函
    （第47頁）、台灣飛利浦公司分割計劃書（第44-45 頁）、
    被告95及96年地價稅課稅明細表（第37-42 頁）、財政部賦
    稅署99年1 月20日台稅三發字第09900016380 號函（第27-2
    8 頁）等件影本附原處分卷；517 、518 地號土地登記謄本
    附本院卷（第212-213 頁）可稽，且為兩造所不爭，堪信為
    真實。是本件爭點厥在：被告就系爭土地按一般稅率核課原
    告95、96年度地價稅，是否有適用法令錯誤，或其他可歸責
    之錯誤，而致原告溢繳稅款？
(一)、按「（第1 項）納稅義務人自行適用法令錯誤或計算錯誤溢
    繳之稅款，得自繳納之日起5 年內提出具體證明，申請退還
    ；屆期未申請者，不得再行申請。（第2 項）納稅義務人因
    稅捐稽徵機關適用法令錯誤、計算錯誤或其他可歸責於政府
    機關之錯誤，致溢繳稅款者，稅捐稽徵機關應自知有錯誤原
    因之日起2 年內查明退還，其退還之稅款不以5 年內溢繳者
    為限。（第3 項）前2 項溢繳之稅款，納稅義務人以現金繳
    納者，應自其繳納該項稅款之日起，至填發收入退還書或國
    庫支票之日止，按溢繳之稅額，依繳納稅款之日郵政儲金1
    年期定期儲金固定利率，按日加計利息，一併退還。（第4
    項）本條修正施行前，因第2 項事由致溢繳稅款者，適用修
    正後之規定。…」98年1 月21日修正公布之稅捐稽徵法第28
    條定有明文。
(二)、次按「地價稅或田賦之納稅義務人如左：一、土地所有權人
    。…」、「本法所稱工業用地，指依法核定之工業區土地及
    政府核准工業或工廠使用之土地；…」、「已規定地價之土
    地，除依第22條規定課徵田賦者外，應課徵地價稅。」、「
    地價稅按每一土地所有權人在每一直轄市或縣（市）轄區內
    之地價總額計徵之。」、「（第1 項）地價稅基本稅率為千
    分之10。土地所有權人之地價總額未超過土地所在地直轄市
    或縣（市）累進起點地價者，其地價稅按基本稅率徵收；超
    過累進起點地價者，依左列規定累進課徵：…五、超過累進
    起點地價20倍以上者，就其超過部分課徵千分之55。（第2
    項）前項所稱累進起點地價，以各該直轄市或縣（市）土地
    7 公畝之平均地價為準。但不包括工業用地、礦業用地、農
    業用地及免稅土地在內。」、「供左列事業直接使用之土地
    ，按千分之10計徵地價稅。但未按目的事業主管機關核定規
    劃使用者，不適用之：一、工業用地、礦業用地。…」、「
    （第1 項）依第17條及第18條規定，得適用特別稅率之用地
    ，土地所有權人應於每年（期）地價稅開徵40日前提出申請
    ，逾期申請者，自申請之次年期開始適用。前已核定而用途
    未變更者，以後免再申請。（第2 項）適用特別稅率之原因
    、事實消滅時，應即向主管稽徵機關申報。」；「依本法第
    18條第1 項特別稅率計徵地價稅之土地，指左列各款土地經
    按目的事業主管機關核定規劃使用者。一、工業用地：為依
    區域計畫法或都市計畫法劃定之工業區或依其他法律規定之
    工業用地，及工業主管機關核准工業或工廠使用範圍內之土
    地。…」、「土地所有權人，申請適用本法第18條特別稅率
    計徵地價稅者，應填具申請書，並依左列規定，向主管稽徵
    機關申請核定之：一、工業用地：應檢附工業主管機關核准
    之使用計畫書圖或工廠設立許可證及建造執照等文件。其已
    開工生產者，應檢附工廠登記證。…」、「地價稅依本法第
    40條之規定，每年1 次徵收者，以8 月31日為納稅義務基準
    日；每年分2 期徵收者，上期以2 月28日（閏年為2 月29日
    ），下期以8 月31日為納稅義務基準日。各年（期）地價稅
    以納稅義務基準日土地登記簿所載之所有權人或典權人為納
    稅義務人。」土地稅法第3 條第1 項第1 款、第10條第2 項
    、第14條、第15條第1 項、第16條、第18條第1 項第1 款、
    第41條；同法施行細則第13條第1 項第1 款、第14條第1 項
    第1 款、第20條第1 項分別定有明文。是工業用地須供工業
    直接使用，且經目的事業主管機關核定規劃使用，並由土地
    所有權人於每年地價稅開徵40日前提出該管機關認定按規劃
    開始使用之憑證，始得於申請當年適用土地稅法第18條第1
    項第1 款規定，按千分之10稅率計徵地價稅。原告主張：系
    爭土地為「工業用地」，自應依「工業用地稅率」核課地價
    稅云云，容有誤解，尚無可採，先此敘明。
(三)、復按「本法用詞定義如下：…六、分割：指公司依本法或其
    他法律規定將其得獨立營運之一部或全部之營業讓與既存或
    新設之他公司，作為既存公司或新設公司發行新股予該公司
    或該公司股東對價之行為。」乃企業併購法第4 條第6 款所
    明定。查原告係於93年1 月12日經台灣飛利浦公司依企業併
    購法分割而出。分割前飛利浦公司其營業登記項目為「經營
    加工、裝配、製造及銷售各類電視、電子、資訊產品、醫療
    器材、各類電容器包括成品、半成品及有關之附件、零件及
    組件（以經濟部投資審議委員會核准為限）」、「在國內、
    外採購電子、電器、資訊產品，包括原料、成品及半成品及
    有關之附件、零件及組配件內外銷售（發貨中心業務）」、
    「製造、研究、發展與銷售雷射唱盤相關系統及零組件與測
    試設備」等項（見原處分卷第174 頁），且其竹北廠取得經
    濟部90年6 月11日核發之飛利浦公司竹北廠「產業類別」為
    「電腦、通信及視聽電子產品製造業、電子零組件製造業」
    之「經濟部工廠登記證」（編號：000000000000）（見原處
    分卷第214 頁），乃「實際從事物品製造、加工者」之事業
    。至依台灣飛利浦公司分割計畫書，由其不動產管理部門分
    割並受讓其竹北廠之土地及建物，而於93年1 月12日核准設
    立登記之飛寶公司（即更名登記前之原告），其所營事業之
    營業項目則為「不動產買賣業」、「不動產租賃業」、「電
    子材料零售」、「產品設計業」等項（見原處分卷第59頁）
    ，則非從事物品製造、加工之業者。是飛利浦公司及飛寶公
    司（即更名登記前之原告），非惟為2 各自獨立法人，且飛
    寶公司於分割時，並未受讓台灣飛利浦公司有關上開物品之
    製造、加工營業項目，洵堪認定。
(四)、承前所述，於93年1 月12日設立之原告與台灣飛利浦公司乃
    人格各自獨立之法人，且受讓自台灣飛利浦公司者僅不動產
    ，而不包括其製造、加工營業。是原告取得之系爭土地是否
    得按土地稅法第18條第1 項第1 款規定，享有按千分之10計
    徵地價稅之優惠，自應視其於93年7 月29日取得系爭土地後
    ，是否業依上揭土地稅法第41條第1 項暨同法施行細則第14
    條第1 項第1 款規定，於上開年度地價稅開徵前40日，填具
    申請書，並檢附工業主管機關核准之使用計畫書圖或工廠設
    立許可證及建造執照等文件、或工廠登記證（已開工生產者
    ），向被告申請核定為斷；否則被告在土地所有權人已變更
    之情形下，尚難逕認系爭工業用地仍為同一之使用。是縱台
    灣飛利浦公司竹北廠取得上述「經濟部工廠登記證」後，經
    被告認其有按核定規劃使用系爭工業用地，曾准按土地稅法
    第18條第1 項第1 款規定之千分之10，計徵其所有之系爭土
    地地價稅在案；惟獲准享有該優惠稅率者既係台灣飛利浦公
    司，而非原告，即便該公司持有原告前身飛寶公司全部股份
    ，仍不影響2 公司在法律上係屬不同人格之判斷。而原告前
    身飛寶公司並未於系爭95、96年度地價稅開徵前，依上述規
    定向被告提出申請乙節，又為原告所不爭（見本院卷第91頁
    準備程序筆錄），則被告就原告所有之系爭土地，按一般稅
    率核定其地價稅如上述，洵屬適法有據。而該處分既經確定
    ，則被告受領原告給付之系爭年度地價稅，自係具法律上之
    原因，而無公法上不當得利之適用。原告主張：系爭土地既
    經核定為「工業用地」，且已「按目的事業主管機關核定規
    劃使用」，被告即無權否認權責機關就上開2 事項所為認定
    之行政處分，基於構成要件效力，不得為相異認定云云，顯
    然無視執行地價稅之稽徵乃被告權責，被告前按千分之10計
    徵地價稅之處分相對人，係台灣飛利浦公司而非原告前身飛
    寶公司；亦係台灣飛利浦公司檢附其工廠登記證向被告提出
    申請，始獲准按該優惠稅率計徵，而原告前身飛寶公司與該
    公司並不具同一性，台灣飛利浦公司就系爭工業用地為工業
    使用，並無法當然推論受讓之原告亦為同樣用途之使用，或
    於受讓後仍有將系爭土地交由台灣飛利浦公司為同一之使用
    情事，則被告於未經原告前身飛寶公司於系爭地價稅開徵年
    度前，申請按優惠稅率計徵地價稅之系爭土地，按一般稅率
    向原告前身飛寶公司核課地價稅，要無涉經濟部核發台灣飛
    利浦公司之上述工廠登記證效力之審查，更與其前准台灣飛
    利浦公司按優惠稅率計徵地價稅之處分無關，而無何違反該
    等處分之構成要件效力可言。是原告上開主張，尚無可採。
(五)、又原告主張：本件有土地稅法第41條第1 項後段暨企業併購
    法第37條第1 項規定之適用，原告免再重新申請，即可繼續
    按工業用地特別稅率課徵地價稅，被告將原告系爭土地改依
    一般用地稅率核課地價稅，所為認定顯然違法云云。惟查：
１、按土地稅法第41條第1 項係指業經土地所有權人申請適用上
    述特別稅率獲准者，若其用途未變更，以後始免再申請；亦
    即係以經申請獲准之土地所有權人，方得享有免再逐年申請
    之便利，至於嗣後受讓土地之第3 人，並不在該條項所規定
    「免再重新申請」之列。核原告與台灣飛利浦公司在法律上
    人格既然各自獨立，自無該條項後段「免再重新申請」規定
    之適用。
２、至財政部81年10月16日台財稅第810392940 號函釋：「公司
    經奉准專案合併後，消滅公司原已核准按工業用地特別稅率
    課徵地價稅之土地，於『移轉』與存續公司後，其使用情形
    如經查明仍符合工業用地有關規定，應准繼續適用工業用地
    稅率課徵地價稅，可免再重新申請。」乃係因存續公司概括
    承受消滅公司之權利義務，原屬消滅公司享有之優惠稅率，
    始由存續公司繼續適用，核與本件原告係自台灣飛利浦公司
    分割，且受讓者不包括該公司製造、加工營業項目有別；又
    財政部83年7 月6 日台財稅第831600209 號函釋：「新○股
    份有限公司『承購』原經核准按工業用地稅率課徵地價稅之
    土地，於『所有權移轉』後，如經稽徵機關查明其使用情形
    未變更，且符合按目的事業主管機關核定規劃使用者，仍准
    繼續按千分之10稅率計徵地價稅。」既未免除申請之程序，
    且稱經稽徵機關查明其使用情形未變更，顯然乃指受讓土地
    所有權人以受讓土地仍為原來同一之工業使用，向稽徵機關
    申請者，始准繼續按千分之10稅率計徵地價稅（否則稽徵機
    關無從發動其調查權且為准許之處分），核與本件原告於系
    爭地價稅開徵前均未向被告申請之情節，亦有不同，是均無
    足援引為有利原告之論據，而不涉是否有違平等原則之問題
    。
３、再企業併購法第37條第1 項規定：「公司進行合併、分割…
    合併後存續或新設公司、分割後既存或新設公司、收購公司
    得分別繼續承受合併消滅公司、被分割公司或被收購公司於
    併購前就併購之財產或營業部分依相關法律規定已享有而尚
    未屆滿或尚未抵減之租稅獎勵。」乃係參考促進產業升級條
    例第15條第3 項規定：「公司依第1 項專案合併，合併後存
    續或新設公司得繼續承受消滅公司合併前依法已享有而尚未
    屆滿或尚未抵減之租稅獎勵。」而來，主要針對為健全經濟
    發展方面所給予之特別租稅獎勵而言；故謂所得承受乃合併
    或分割前「尚未屆滿」、「尚未抵減」之租稅獎勵，此參企
    業併購法第37條第2 項規定：「依前項規定得由公司繼續承
    受之租稅優惠，應符合相關法令規定之獎勵條件及標準者，
    公司於繼受後仍應符合同一獎勵條件及標準。」甚明。而本
    件有關地價稅之優惠，顯然非在該企業併購法第37條第1 項
    之規範範疇；縱認有該規定之適用，然亦未排除前揭土地稅
    法有關主張享有該法第18條優惠稅率之土地所有權人，應向
    稅捐稽徵機關提出申請之程序；況原告受讓系爭土地，並未
    受讓台灣飛利浦公司有關製造、加工之營業，且台灣飛利浦
    公司曾依土地稅法向被告提出申請，是本件原告前身飛寶公
    司就系爭年度地價稅開徵前，既未依土地稅法規定於開徵前
    向被告提出申請，前已述及，是亦不符企業併購法第37條第
    第2 項所稱之相關法令「同一獎勵條件及標準」。故原告上
    開主張，仍無足取。
(六)、復原告主張：其係由台灣飛利浦公司依企業併購法分割設立
    之新公司，系爭土地於分割讓與原告之前，本即為台灣飛利
    浦公司竹北廠之廠房使用中，並領有經濟部0000000000號「
    工廠登記證」；讓與後，且經原告出借予該公司竹北廠廠房
    使用，已符土地稅法施行細則第14條第1 項第1 款要件，自
    當依工業用地特別稅率千分之10計徵地價稅云云。按依財政
    部69年6 月13日台財稅第34700 號函釋意旨，得適用土地稅
    法第18條特別稅率之工業用地，固不以「土地所有權人」「
    自己」使用該土地為必要；土地所有權人倘將工業用地出租
    或出借予興辦工業人使用，亦在得申請按千分之10稅率課徵
    地價稅之列。惟土地所有權人欲享有該優惠稅率，仍係以其
    業於地價稅開徵40日前，已向稽徵機關提出申請為要件。而
    本件原告前身飛寶公司未於系爭95、96年開徵40日前，以系
    爭土地繼續借由台灣飛利浦公司為原來之使用為由，向被告
    提出適用土地稅法第18條第1 項第1 款規定之優惠稅率申請
    ，既如前述，則原告自不得於系爭課稅年度終了後，再以該
    事由，主張於該等年度應適用上述優惠稅率；倘認原告得於
    事後為此主張，豈非致土地稅法第41條第1 項有關其應於地
    價稅開徵40日前提出申請，始能於該年度享有優惠計徵之規
    定，形同具文，有違該條項規定。況觀諸台灣飛利浦公司之
    分割計劃書內容，並無就系爭土地有何提供予台灣飛利浦公
    司（包括竹北廠）作何工業使用之約定，而原告就系爭土地
    借與該公司繼續使用乙節，亦自認無何書面資料可供提出等
    語在卷（見本院卷第138 頁背面原告陳報狀第4 、5 行）；
    所提台灣飛利浦公司於94年8 月3 日申請地下水工業用水水
    權展限登記公告（見本院卷第200 頁），在無其他佐證之情
    形下，亦無法僅以該水權使用資料，即逕認系爭土地出借台
    灣飛利浦公司續為原來之使用。是原告上開主張，亦無可憑
    採。而在原告未於系爭地價稅開徵前，向被告提出證據證明
    台灣飛利浦公司為系爭土地使用人之情形下，原告尚無從援
    引財政部68年9 月14日台財稅第36472 號函釋、改制前行政
    法院83年度判字第514 號判決意旨，為其有利之論據，併此
    敘明。
六、綜上所述，原告之主張均無可採；其並未能舉證證明系爭95
    、96年度地價稅之核課，被告有何違背法令或可歸責於伊之
    錯誤。從而，被告否准原告就95年及96年溢繳上開地價稅部
    分退還之申請，並無不合；訴願決定予以維持，亦無違誤。
    原告猶執前詞，訴請撤銷；並請求被告應作成退還原告溢繳
    稅款75,303,111元，及其中37,566,881元部分自95年11月29
    日起至清償日止，另37,736,230元部分自96年11月29日起至
    清償日止，均按郵政儲金1 年期定期儲金固定利率（即年息
    0.74% ）按日計算之利息之行政處分，為無理由，均應駁回
    。
七、本件事證已臻明確，兩造其餘攻擊防禦方法經本院審酌後，
    核與本件判決結果均不生影響，故不再逐項論述，附敘明之
    。
八、據上論結，原告之訴為無理由，爰依行政訴訟法第98條第1
    項前段，判決如主文。
中　　華　　民　　國　　100　 年　　1　　 月　　14　　日
                    臺北高等行政法院第三庭
                              審判長法  官  蕭惠芳
                                    法  官　劉穎怡
                                    法  官　林玫君
上為正本係照原本作成。
如不服本判決，應於送達後20日內向本院提出上訴狀並表明上訴
理由，如於本判決宣示後送達前提起上訴者，應於判決送達後20
日內補提上訴理由書（須按他造人數附繕本）。
中　　華　　民　　國　　100　 年　　1　　 月　　14　　日
      　　　　　　　　　   　 　  　書記官  黃玉鈴